【裁判字號】    99,台上,3491
【裁判日期】    990609
【裁判案由】    強盜
【裁判全文】
最高法院刑事判決            九十九年度台上字第三四九一號
上  訴  人  丁○○
選任辯護人  林正雄律師
            羅豐胤律師
上  訴  人  甲○○
            乙○○
            丙○○
            戊○○原名張國忠.
            己○○
上列上訴人等因強盜案件，不服台灣高等法院台中分院中華民國
九十九年三月九日第二審更審判決（九十七年度上更(二)字第二五
五號、九十八年度上更(二)字第二三四號，起訴案號：台灣台中地
方法院檢察署九十二年度偵字第四四八五、六四七八號），提起
上訴，本院判決如下：
    主  文
原判決撤銷，發回台灣高等法院台中分院。
    理  由
本件原判決認定上訴人己○○、丁○○、丙○○、甲○○、乙○
○、戊○○（原名張國忠）及綽號「九指」等不詳姓名成年男子
，共同謀議由丙○○到台北接洽人員到台中聚賭，再以詐賭為由
，予以強劫財物。乃推由己○○於民國九十一年十二月四日下午
二時許，出面向友人林正賢借用台中市○○○街二十二號一樓房
屋，再電請甲○○配合抓賭；丙○○則於該日下午五時許，向劉
翰訛請前來台中協助處理新台幣（下同）五千萬元之債務，劉翰
不疑，乃另邀請友人陳泓霖、陳景暘（原名陳志理）、蔡佳明、
張雅怡、吳政道、周旭杰等人，於同日下午八時三十分許到達台
中市○○○街二十二號一樓，丙○○以處理債務為時尚早，提議
先到友人丁○○（綽號阿柳）、戊○○（綽號細架）所經營之賭
場捧場。由劉翰、陳泓霖、陳景暘、蔡佳明、張雅怡五人分別下
場與己○○、甲○○等人玩賭天九牌。丁○○、戊○○二人在旁
泡茶招呼，吳政道、周旭杰二人則在旁觀賭。至同日晚上十一時
，乙○○來電暗示要進場，指示甲○○外出帶人時，交予甲○○
一把槍械（未扣案，無證據證明具有殺傷力），並指示伺機指證
劉翰等人詐賭。乙○○隨後帶同「九指」及另二位不詳姓名之成
年男子進場，由「九指」下場賭博。約十餘分鐘後，甲○○即持
槍指向劉翰等人指稱詐賭，乙○○及「九指」等人亦持槍（無積
極證據證明具有殺傷力）指向劉翰等七人，由另一不詳姓名男子
（起訴書誤載為甲○○）以槍托敲打劉翰頭部成傷（未據告訴）
，並喝令劉翰等七人蹲在牆邊。由「九指」及該二不詳姓名男子
以膠帶綑綁劉翰等人，至使不能抗拒，而強取劉翰身上之現金四
萬五千元，陳泓霖之現金四萬元、誠泰商業銀行之金融卡一張（
帳號000000000000號），張雅怡之現金一萬三千元
、郵局金融卡一張、台新商業銀行、富邦商業銀行、台北商業銀
行信用卡各一張、鑽石項鍊一條（此鑽石項鍊由甲○○持往台中
縣潭子鄉大豐當舖典當得五千元），陳景暘之現金五萬元、誠泰
商業銀行金融卡（帳號000000000000號）一張，吳
政道之現金四千五百元、樂透彩券一張及稍前喝令劉翰、陳泓霖
、陳景暘、蔡佳明、張雅怡每人簽發面額三十萬元之本票各三張
，並共同意圖為自己不法所有之犯意聯絡，逼問陳泓霖、張雅怡
、陳景暘等人前開提款卡、金融卡、信用卡之密碼，推由其中一
人持上揭信用卡、金融卡分赴台中市某處之金融機構自動櫃員機
，以輸入密碼之方式，使為自動付款設備之自動櫃員機辨識系統
，誤判為有權提領存款之人，由自動付款設備取得陳泓霖所有之
誠泰商業銀行存款共三十二萬元（含提款十二萬元、轉帳二十萬
元）、取得張雅怡之台北商業銀行存款二十萬元（提領十萬元，
轉帳十萬元）、台新商業銀行信用卡預借現金四萬元、富邦商業
銀行信用卡預借現金二萬元、陳景暘之誠泰商業銀行存款一萬元
等情，因而撤銷第一審關於己○○強盜部分，及丁○○、丙○○
、甲○○、乙○○、戊○○部分之判決，改判依刑法修正前關於
牽連犯之規定，從一重論處上訴人等結夥攜帶兇器強盜罪刑，固
非無見。
惟查(一)、刑事審判上之共同被告，係為訴訟經濟等原因，由檢察
官或自訴人合併或追加起訴，或由法院合併審判所形成，其間各
別被告及犯罪事實仍獨立存在。此觀刑事訴訟法第二百八十七條
之二規定：「法院就被告本人之案件調查共同被告時，該共同被
告準用有關人證之規定」自明，故共同被告對於其他共同被告之
案件而言，為被告以外之第三人，本質上屬於證人，為確保其他
共同被告對證人之詰問權，該具證人適格之共同被告於審判中，
除有同法第一百五十九條之三所列各款情形以外，均應到場具結
陳述，並接受其他共同被告之詰問，不得逕以共同被告之陳述，
為認定其他共同被告犯罪之依據。否則，無異否定共同被告於其
他共同被告案件之證人適格，並不當剝奪他共同被告之詰問權。
本件原判決以共同被告甲○○在警詢時及偵查中之陳述，為己○
○、丁○○、丙○○、乙○○、戊○○犯罪之主要論據。但甲○
○就涉及其他共同被告即己○○、丁○○、丙○○、乙○○、戊
○○部分之供述，本質上為證人，第一審及原審於審判期日調查
證據時，未踐行證人之調查程序，並接受其他共同被告詰問，逕
以甲○○以被告身分之陳述，為認定己○○、丁○○、丙○○、
乙○○、戊○○犯罪之證據，其採證自難謂為適法。本院前次發
回意旨已詳細指明，原判決就此仍未依發回意旨踐行證據之調查
，致其瑕疵仍在，難謂為適法。(二)、刑事訴訟法第一百五十九條
之二所定，被告以外之人於檢察事務官、司法警察官或司法警察
調查中所為之陳述，與審判中不符時，其先前之陳述具有較可信
之特別情況，且為證明犯罪事實存否所必要者，得為證據。是上
開審判外之陳述與審判中之供述不符時，須其先前陳述，具備特
別可信性及必要性之要件，始得作為證據。所稱「具有較可信之
特別情況」，屬於證據能力之要件，係指被告以外之人於上開審
判外之陳述，從外部附隨環境或條件為觀察，有足以取代審判中
反對詰問之可信性保證者而言，此與具有證據能力之證據資料是
否具有證據價值之「憑信性」有別。而所稱「為證明犯罪事實存
否所必要者」，係指該具體個案，已無從再就同一供述者，取得
與其審判外相同之供述內容，倘以他項證據替代，亦無從達到同
一目的之情況者之謂。原判決以「證人即被害人劉翰、蔡佳明、
張雅怡、吳政道、周旭杰等五人於原審審理時所為之證述，就被
告己○○、丁○○等人於強取財物發生時是否在場部分，與警詢
所供並非一致，本院審酌：被害人等於九十一年十二月五日案
發當日脫困後返回台北，立即向土城分局刑事組報案並製作警詢
筆錄，被害人等既係以討債為由南下台中，因參與賭博而發生本
案，事發原因，本非正大光明，竟挺身請求公權力協助，衡情無
誣指之理；被害人等人於警詢所指事實，有通聯紀錄等客觀紀
錄可資佐證，詳見後述；依被害人劉翰於原審審理所證，本案
偵查前，綽號九指之人已派人與被害人等七人和解，賠償損失等
情，被害人等因和解已無追究之意，且觀被害人劉翰等人於原審
審理之證述，語多保留、迴護，詳見後述，認上開被害人等於警
詢之供述具有較可信之特別情況，且為證明犯罪存否所必要，應
有證據能力。」等語（見原判決第七頁倒數第一行起）。但上開
所述，俱屬證據證明力之憑信性問題，非屬證據能力之「可信性
」要件，原審將之混淆為一，已有未當；且就上開陳述如何具備
「為證明犯罪事實存否所必要者」之要件，未為完整之論述，遽
認該審判外之陳述有證據能力，而資為判斷犯罪事實之依據，自
嫌理由欠備。上訴人六人上訴意旨指摘原判決不當，尚非全無理
由，應認仍有撤銷發回更審之原因。
據上論結，應依刑事訴訟法第三百九十七條、第四百零一條，判
決如主文。
中    華    民    國  九十九  年    六    月    九    日
                      最高法院刑事第五庭
                          審判長法官  林  秀  夫
                                法官  宋      祺
                                法官  陳  祐  治
                                法官  林  瑞  斌
                                法官  李  英  勇
本件正本證明與原本無異
                                      書  記  官
中    華    民    國  九十九  年    六    月   十五   日
                                                      Ｅ

司法院資訊處製作；財團法人民間司法改革基金會備份。
